最高法院刑事判決　　　　　　九十六年度台上字第七五一五號
上　訴　人　丙○○
　　　　　　甲○○
　　　　　　乙○○
上列上訴人等因常業詐欺案件，不服台灣高等法院台中分院中華
民國九十五年十月三日第二審判決（九十五年度上訴字第一九七
八號，起訴案號：台灣台中地方法院檢察署九十五年度偵字第一
一八八號），提起上訴，本院判決如下：
    主  文
原判決關於丙○○、甲○○、乙○○部分撤銷，發回台灣高等法
院台中分院。
    理  由
本件原判決維持第一審關於論處上訴人丙○○、甲○○、乙○○
共同常業詐欺罪刑部分之判決，駁回檢察官及上訴人等在第二審
之上訴，固非無見。
惟查：（一）被告以外之人於審判外之言詞或書面陳述，除法律
有規定者外，不得作為證據，刑事訴訟法第一百五十九條第一項
定有明文。所謂法律有規定者，即包括同法第一百五十九條之一
至之五所規定傳聞證據具有證據能力之例外情形。故如欲採被告
以外之人於審判外之言詞，即如警詢之言詞為證據時，必須符合
法律所規定之例外情形，方得認其審判外之陳述有證據能力，並
須於判決中具體說明其符合傳聞證據例外可信之情況及心證理由
，否則即有違證據法則及判決不備理由之違誤。原判決以證人即
如其附表一編號一至五、九、一四至二四、二六至三九、四一所
示之被害人陳克林等人於警詢中之指訴，為上訴人等論罪之依據
，但就彼等於警詢時所為之審判外陳述，究竟如何符合傳聞法則
之例外規定而得作為證據，未予論述說明，遽採為不利於上訴人
等論罪之依據，有理由欠備之違法。（二）審判長應將證物提示
當事人、代理人、辯護人或輔佐人，使其辨認；如係文書而被告
不解其意義者，應告以要旨。卷宗內之筆錄或其他文書可為證據
者，應向當事人、代理人、辯護人或輔佐人宣讀或告以要旨。是
審判長於審判期日調查證據，應就物證及筆錄或文書證據向當事
人、代理人、辯護人或輔佐人提示、宣讀或告以要旨。刑事訴訟
法第一百六十四條、第一百六十五條第一項分別定有明文。上開
規定依同法第三百六十四條，為第二審審判所準用；因之第二審
法院自應踐行該項程序，使被告及辯護人等瞭解該證據之內容及
意義，並為充分之辯論，始得採為判決之基礎，倘未依法向被告
、辯護人宣讀、提示或告以要旨，均有違背同法第一百五十五條
第二項：「未經合法調查之證據，不得作為判斷之依據」之規定
，若採為裁判之基礎，其判決當然為違背法令。又審判長每調查
一證據畢，應詢問當事人有無意見，刑事訴訟法第二百八十八條
之一第一項定有明文。原判決以安信理財金融信託銀行貸款（消
費金融個人信用貸款專案）書函、銀行往來資料、扣案之如原判
決附表二至五所示之證物等，採為不利上訴人等之證據，但原審
於民國九十五年九月十九日審判期日，審判長並未就前開證據向
上訴人等提示或告以要旨，且將多數證據為包括之調查，未逐一
調查證據，詢問當事人有無意見，有卷附該次審判筆錄可稽（見
原審卷第七五至七七頁），致上訴人等無從逐一表示意見，即逕
採為上訴人等論罪之依據，其踐行之訴訟程序，難謂適法，且有
應於審判期日調查之證據而未予調查之違法。（三）有罪之判決
書，其認定之事實及所載之理由必須互相適合，否則即屬理由矛
盾，其判決當然為違背法令。又按行為後法律有變更者，適用行
為時之法律。但行為後之法律有利於行為人者，適用最有利於行
為人之法律，九十四年二月二日修正公布，九十五年七月一日施
行之刑法第二條第一項定有明文。刑法第三百四十條常業詐欺罪
規定亦於該次修正時刪除。原判決事實欄記載：上訴人等於九十
五年一月五日均為警查獲等情，其等常業詐欺犯行至被查獲為止
，惟其理由四則以：「繼續犯之部分行為，已在新法公布施行並
生效之後，即非屬於行為後法律有變更，自無刑法第二條第一項
之適用，應逕行依裁判時之新法處罰」等語（見原判決第九頁）
。然復維持第一審於九十五年六月二十二日未及比較刑法修正而
適用舊法所為之判決，有理由矛盾及適用法則不當之違法。（四
）詐欺取財詐得之贓款，非屬因犯罪所得之物，自不得依刑法第
三十八條第一項第三款宣告沒收。原判決以其附表三編號三０之
「港幣佰元鈔四張」係甲○○所有因犯常業詐欺取財所得之物，
惟卷查甲○○於警詢供稱：「四百元是我提領的贓款匯兌之港幣
」等語（見警卷第一一二頁），原判決將之併予宣告沒收，亦非
適法。以上或為上訴意旨所指摘，或為本院得依職權調查之事項
，應認原判決關於丙○○、甲○○、乙○○部分有撤銷發回更審
之原因。
據上論結，應依刑事訴訟法第三百九十七條、第四百零一條，判
決如主文。
中　　華　　民　　國　九十六　年　 十二 　月　二十六　日
                      最高法院刑事第六庭
                          審判長法官  呂　潮　澤
                                法官  吳　昆　仁
                                法官  孫　增　同
                                法官  吳　　　燦
                                法官  李　英　勇
      本件正本證明與原本無異
                                      書  記  官
中　　華　　民　　國　九十七　年    一    月  　三    日
                                                      Ｋ
